【裁判字號】    98,易,259
【裁判日期】    980831
【裁判案由】    妨害自由
【裁判全文】
臺灣士林地方法院刑事判決               98年度易字第259號
公  訴  人  臺灣士林地方法院檢察署檢察官
被      告  丁○○
上列被告因妨害自由案件，經檢察官提起公訴（98年度偵續字第
152 號），本院判決如下：
    主  文
丁○○以加害生命、身體之事，恐嚇他人致生危害於安全，處拘
役伍拾伍日，如易科罰金，以新臺幣壹仟元折算壹日。
    事  實
一、丁○○與乙○○係連襟，雙方因債務糾紛而素來不睦，又因
    乙○○曾對丁○○犯傷害罪，2 人積怨益深。民國97年8 月
    27日下午4 時21分許，乙○○在臺北市○○區○○街華榮市
    場買菜，巧遇丁○○之妻詹蔡惠玉，遂趨前向詹蔡惠玉質問
    先前債務糾紛問題，稱：「我們這些官司要告到什麼時候？
    是不是你們姊妹相互談談？」詹蔡惠玉聞言即回稱：「有話
    到法院再說」等語。而丁○○與乙○○聚訟已多，甫進入美
    崙街，又見乙○○前來騷擾，心生怒意，詹蔡惠玉為避免丁○○與乙○○進一步發生衝突，遂推丁○○往前行走，詎乙○○仍跟隨在後，並仍不斷稱要以司法外之途徑解決紛爭等
    語。三人行至臺北市○○街11號菜攤前，丁○○為擺脫乙○○，竟基於恐嚇危害乙○○生命、身體之犯意，走入該菜攤
    內，拿起該攤位負責人甲○○所有，用以供剖切冬瓜使用之
    西瓜刀一把，復走出攤位至富貴街上，在菜攤前持舉該西瓜
    刀，對乙○○作勢要砍，除以「幹你娘」之三字經辱罵乙○○外（妨害名譽部分未據告訴），並對之恫稱：「你還不快
    走，不要惹我生氣」等語，致乙○○心生畏懼後退，丁○○
    之妻詹蔡惠玉則站在丁○○面前阻擋，亟欲避免衝突發生，
    惟丁○○仍作勢欲砍。甲○○則趁機將丁○○手上之西瓜刀
    取回，丁○○猶接續對乙○○嚇稱：「你不要跟我，你不要
    惹我生氣，你不要以為我不敢殺你」等語，致乙○○心生畏
    懼。
二、案經乙○○告訴由臺北市政府警察局士林分局報告臺灣士林
    地方法院檢察署檢察官偵查起訴。
    理  由
一、本件被告丁○○所犯係最重本刑為三年以下有期徒刑之罪，
    是依刑事訴訟法第284 條之1 規定，應毋庸行合議審判。
二、按被告以外之人於審判外之言詞或書面陳述，除有刑事訴訟
    法第159 條之1 至第159 條之4 所規定之情形外，不得作為
    證據；又被告以外之人於偵查中向檢察官所為之陳述，除顯
    有不可信之情況者外，得為證據，刑事訴訟法第159 條第1
    項、第159 條之1 第2 項訂有明文。經查：
  (一)本判決所引用之證人甲○○、丙○○偵訊時具結向檢察官所
    為之證述，業據本院當庭勘驗卷附偵訊光碟，製有勘驗筆錄
    在卷可稽（參見本院98年7 月13日準備程序筆錄第5 頁）。
    依勘驗結果，證人甲○○、丙○○所為上開證言係依法具結
    所為之陳述，檢察官並於訊畢交付筆錄供其等閱覽而經其等
    簽名，訊問過程並無不能自由陳述或其他非法、不當之取證
    情形，其筆錄記載內容或係依要旨簡要為之，惟仍係據實記
    載，亦無顯不可信之情形。況證人嗣於本院審理中亦經傳訊
    到庭，而給予被告進行詰問之機會，亦經合法調查，依前引
    刑事訴訟法第159 條之1 第2 項規定，有證據能力。
  (二)至證人即告訴人乙○○於警詢及於檢察事務官偵詢時所為陳
    述，均據被告否定其證據能力（參見本院98年7 月13日準備
    程序筆錄第4 頁）；證人甲○○警詢時所為陳述（參見98年
    2 月1 日警詢筆錄，臺灣士林地方法院檢察署97年度偵字第
    14389 號卷【下稱：第14389 號卷】第107 頁）亦同，此外
    ，上開被告以外之人於審判外所為之陳述復均查無刑事訴訟
    法第159 條之1 至之4 所定例外情事，應排除其證據能力。
  (三)另按證人、鑑定人依法應具結而未具結者，其證言或鑑定意
    見，不得作為證據，刑事訴訟法第158 條之3 定有明文，而
    告訴人乙○○於偵查中向檢察官所為之陳述（98年4 月24日
    偵訊筆錄，附於臺灣士林地方法院檢察署98年度偵續字第15
    2 號卷【下稱：第152 號卷】，第11頁），並未依法具結，
    且依卷內現存事證，並無刑事訴訟法第186 條第1 項所規定
    不得令其具結之情形，自難認上開於偵查中向檢察官所為之
    陳述具有證據能力，合先敘明。
三、訊據被告丁○○固不否認於前揭時、地，先與乙○○在美崙
    街遭遇，嗣並於富貴街11號菜攤內持刀對乙○○作勢，並稱
    ：「你還不快走，不要惹我生氣」等語，惟矢口否認有何恐
    嚇危害安全之犯意，亦否認曾口出「你不要以為我不敢殺你
    」，辯稱伊係因遭恐嚇，又曾遭乙○○持機車大鎖傷害，為
    此始有此正當防衛、緊急避難之舉；乙○○當時並未因而心
    生恐懼，另還續與被告言語口角云云。經查：
  (一)被告丁○○確有於前揭時、地進入富貴街11號菜攤內，逕自
    未得菜攤負責人甲○○之同意，拿取菜攤內西瓜刀一把，手
    持該西瓜刀至富貴街上，對乙○○作勢之舉，已據證人乙○○、甲○○、丙○○證述在卷，所證大致相符，可以採信，
    復有監視器翻攝照片4 幀存卷可稽（第14389 號卷第103 頁
    至第104 頁），被告自白於前揭時、地持刀作勢等情，與事
    實相符，可以認定。
  (二)被告雖辯稱伊當時並未揮舞該西瓜刀，且僅意在趕走乙○○
    ，否認有何恐嚇危害安全之犯意云云。惟該把西瓜刀係金屬
    材質，長度遠甚一般菜刀，足供證人甲○○日常剖切冬瓜之
    用，狀甚鋒利，除據證人甲○○、丙○○證述在卷，並有該
    把刀具照片1 幀附卷可稽（參見第14389 號卷第91頁），僅
    持之在手，而未揮舞，即足以對於乙○○之生命、身體產生
    危害效果。況當時情狀係被告突進入甲○○菜攤內拿取刀具
    ，旋即走向人在該菜攤位對面之乙○○，為詹蔡惠玉阻擋在
    前，以三字經辱罵乙○○，乙○○則狀似受驚嚇的樣子，站
    在桌邊怕怕的且未離開；而在甲○○拿下被告手中之西瓜刀
    前，被告之妻詹蔡惠玉要抱住被告，被告持刀的手仍搖來搖
    去，不讓詹蔡惠玉搶走，足徵被告當時並非僅持刀略作姿態
    而已；而當被告手上西瓜刀已遭甲○○取走以後，被告在離
    去現場以前，又對乙○○稱：「你趕快走，不要惹我生氣，
    你以為我不敢殺你（台語）」等語，均據證人甲○○、丙○○證述在卷（參見本院98年8 月27日審判筆錄第15頁至第16
    頁；第24頁至第25頁），既堪認定，則被告顯然並非被動持
    刀在手，以為防禦，而已積極持刀對於乙○○為恐嚇之行為
    至明。
  (三)至被告持刀當時之情狀，證人丙○○證稱：「（問：他太太
    擋住他的時候，丁○○刀是怎麼拿的？）有舉起來【作勢手
    舉到肩】從我們的攤位衝出去。」「（問：你先生如何跟丁○○把刀取回？）丁○○刀舉高高，我先生直接把刀拿回來
    」（參見本院98年8 月27日審判筆錄第16頁）；證人甲○○
    則證稱：「（問：你搶刀時，被告刀是怎麼拿的？）他太太
    已經抱住他了，因為他太太擋住他和乙○○之間，乙○○站
    在桌邊沒有動，被告一直要趨前，他太太抱住被告時，被告
    刀已經是下垂狀【右手作勢下垂】，我才能拿刀。」「（被
    告拿刀出菜攤時，是怎麼拿刀的？）【右手作勢握刀，拳舉
    到肩】」（參見本院98年8 月27日審判筆錄第23頁、第24頁
    ），雖就甲○○拿取被告丁○○手中西瓜刀之際，丁○○持
    刀之右手究係下垂或高舉，所證略有不一，惟當時事發突然
    ，被告丁○○持刀姿勢又歷經多次變換，則證人未能注意全
    情，僅擇取部分印象而為證述，亦與常情相符，不能以此些
    微不符，遽認證人甲○○、丙○○所證不能採信。
  (四)被告又辯稱乙○○未受驚嚇，於被告持刀相向時，且仍與被
    告互罵云云，惟已與證人甲○○、丙○○所證當時乙○○臉
    上確受驚嚇之表情，且呆立原地等情未符。又刑法第305 條
    恐嚇罪之恐嚇，係僅以通知加害之事使人恐怖為已足，不必
    果有加害之意思，更不須有實施加害之行為，最高法院75年
    度臺上字第5480號判決要旨可資參照。審酌被告丁○○上揭
    持刀之情狀、言語，客觀上足以使人產生畏懼感，縱乙○○
    受恐嚇後，言語上仍不願示弱，而有與被告丁○○互罵之情
    事，亦不得執為有利被告認定之依據。
  (五)被告復辯稱：其係因正當防衛、緊急避難始有此舉。惟不論
    正當防衛、緊急避難均以正當防衛、緊急避難之情狀存在為
    前提。乙○○固曾對被告丁○○犯傷害罪（參見本院卷附被
    證一新光吳火獅紀念醫院診斷證明書、本院卷附被證七臺灣
    高等法院98年度上易字第1075號刑事判決），惟被告對乙○○為本件恐嚇犯行之前，乙○○所為不過係行走在公眾得出
    入之市○○○街，其跟隨被告丁○○及被告之妻詹蔡惠玉在
    後行走，對於被告及被告之妻詹蔡惠玉雖不無困擾，乙○○
    甚或且有證人詹蔡惠玉所證，曾對被告及被告之妻出言稱：
    再告下你試試看之言語（本院98年8 月27日審判筆錄第37頁
    ），惟均未達妨害被告及被告之妻行動自由，或妨害其等行
    使權利或危害其等生命、身體法益之程度，究非「現在不法
    之侵害」，更無肇致被告及被告之妻有何「自己或他人生命
    、身體、自由、財產之緊急危難」之情事，被告自不得主張
    正當防衛、緊急避難而阻卻違法。至證人詹蔡惠玉雖證稱：
    當時伊判斷跟隨在後之乙○○正四處尋找武器云云，惟質以
    證人詹蔡惠玉其如此判斷之依據，其卻證稱：「（你怎麼判
    斷乙○○在貴富街空攤位找武器？）就距離一台車而已，我
    就在那邊，乙○○就一直眼睛在瞄空攤位，看起來就像在找
    的樣子。」「（問：你說乙○○找武器，他有沒有走進去菜
    攤裡面找？）沒有，是在那條路的邊邊再找，眼睛在瞄攤位
    。」等語（參見本院98年8 月27日審判筆錄第34頁），是所
    謂乙○○尋找武器之說，顯係證人詹蔡惠玉缺乏依據之臆測
    之詞，並不可採。
四、綜上所述，本件事證明確，被告犯行洵堪認定，應依法論科
    。
五、核被告丁○○所為，係犯刑法第305 條之恐嚇危害安全罪。
    其先後所為恐嚇言語、舉動，均係同時地密接而為，應依接
    續犯論以一罪。爰審酌被告丁○○前於92年間曾受有期徒刑
    以上刑之宣告（不構成累犯），此有臺灣高等法院被告前案
    紀錄表一份在卷可參，其與告訴人間現仍因民事糾紛官司纏
    訟，又曾遭告訴人持機車大鎖毆打，2 人積怨已深，此次因
    與告訴人狹路相逢，以言語相激後，即以上開舉動、言詞恐
    嚇告訴人之犯罪動機、犯罪時係受刺激始起意恐嚇，惟於犯
    後狡詞卸責，及其品行、犯罪目的、手段、生活狀況、智識
    程度、犯罪所得之利益、犯罪所生之損害等一切情狀，量處
    如主文所示之刑，並諭知易科罰金之折算標準。
據上論斷，應依刑事訴訟法第284 條之1 、第299 條第1 項前段
，刑法第305 條、第41條第1 項，刑法施行法第1 條之1 ，判決
如主文。
本案經檢察官鄭富城到庭執行職務
中    華    民    國    98    年    8     月    31    日
                  刑事第五庭法  官  許辰舟
以上正本證明與原本無異。
如不服本判決，應於收受送達後10日內向本院提出上訴狀，其未
敘述上訴理由者，應於上訴期間屆滿後20日內向本院補提理由書
狀（均須按他造當事人之人數附繕本）。
                            書記官  周玉惠
中    華    民    國    98    年    9     月    4     日
附錄論罪科刑法條全文：
中華民國刑法第305條
（恐嚇危害安全罪）
以加害生命、身體、自由、名譽、財產之事，恐嚇他人致生危害
於安全者，處2 年以下有期徒刑、拘役或3百 元以下罰金。


司法院資訊處製作；財團法人民間司法改革基金會備份。
